【裁判字號】    96,上,836
【裁判日期】    980210
【裁判案由】    清償借款
【裁判全文】
臺灣高等法院民事判決                   96年度上字第836號
上   訴   人  尚肯國際有限公司
兼法定代理人  丙○○
上   訴   人  甲○○○○○ .
兼法定代理人  丁○○
上列四人共同
訴 訟代理 人  匡乃俊律師
被 上 訴  人  大眾商業銀行股份有限公司
                      設高雄市苓雅區○○○路58號6樓
法 定代理 人  乙○○  住同上
訴 訟代理 人  郭疆平律師
上列當事人間請求清償借款事件，上訴人對於中華民國96年8月
24日臺灣臺北地方法院95年度訴字第9903號第一審判決，提起上
訴，本院於98年1月13日言詞辯論終結，判決如下：
    主      文
上訴駁回。
第二審訴訟費用由上訴人連帶負擔。
    事實及理由
甲、程序方面：
一、上訴人甲○○○○○ ○○○○○○○○○○○○○ ○○○○ ○○○○（下稱A-ZONE公司
    ）係依英屬維京群島（British Virgin Islands）國際商事
    公司法（International Business Companies Act, Cap.
    291）成立之公司，有被上訴人提出A-ZONE公司之公司登記
    證1紙在卷可憑（見原審卷第33頁），故本件為涉外私法事
    件。
二、按法律行為發生債之關係者，其成立要件及效力，依當事人
    意思定其應適用之法律，涉外民事法律適用法第6條第1項定
    有明文。被上訴人與A-ZONE公司關於應收帳款管理合約書（
    下稱系爭合約書）所生債之關係，於系爭合約書第14條約定
    準據法為中華民國法律（見原審卷第74頁），依上開規定，
    應以我國法即中華民國法律為本件應適用之準據法。
三、被上訴人之法定代理人原為陳田錨，嗣於民國（下同）97年
    8月7日變更為乙○○，並經其聲明承受訴訟（見本院卷(二)第
    48至51頁），核無不合，應予准許，合先陳明。
四、末按當事人不得在第二審提出新攻擊或防禦方法，但對於在
    第一審已提出之攻擊或防禦方法為補充者，不在此限，民事
    訴訟法第447條第1項第3款定有明文。上訴人雖於本院始提
    出國際應收帳款承購統一規則（下稱承購統一規則）及民法
    第101條之抗辯，惟其於原審即抗辯其與訴外人即外國進口
    商PENTRANIC LTD.（下稱PENTRANIC公司）間並無商業糾紛
    ，故兩造於95年1月27日簽訂切結書（下稱系爭切結書，見
    原審卷第118頁），同意由被上訴人委由其國外應收帳款管
    理公司GMAC Commercial Financial UK（下稱GMAC公司）於
    英國對PENTRANIC公司進行訴訟，以確定是否為商業糾紛，
    惟被上訴人未依約進行該訴訟，於PENTRANIC公司提出答辯
    狀後即委由GMAC公司撤回訴訟（見原審卷第153頁）。故上
    訴人於本院抗辯被上訴人未依系爭切結書對PENTRANIC公司
    進行訴訟，係違反承購統一規則，且係以不正當之行為阻其
    條件成就，依民法第101條應視為條件已成就，顯係對於在
    第一審已提出之防禦方法為補充，揆諸前開說明，自應予准
    許。被上訴人認此係上訴人所提出新防禦方法，尚有誤會。
乙、實體方面：
一、被上訴人主張：
  (一)A-ZONE公司於93年5月25日與伊簽訂系爭合約書及授信總約
    定書，邀同上訴人丙○○（下稱丙○○）、上訴人丁○○（
    下稱丁○○）為連帶保證人，簽立連續保證書，由伊授予A-
    ZONE公司授信額度美金（下同）1,280,000元，並由上訴人
    尚肯國際有限公司（下稱尚肯公司）、A-ZONE公司、丙○○
    、丁○○共同簽發本票2紙（下稱系爭本票）交付伊。依系
    爭合約書之約定，A-ZONE公司授權伊指定國外應收帳款管理
    公司即GMAC公司受讓A-ZONE公司對國外進口商之應收帳款債
    權，並依交易條件收取該債權後，將收取之債權匯入A-ZONE
    公司之備償專戶。依系爭合約書第4條約定，A-ZONE公司就
    各筆應收帳款得向伊請求計息預支部分價金，並由伊自GMAC
    公司匯入A-ZONE公司備償專戶之款項中扣抵。若A-ZONE公司
    與國外進口商間如於應收帳款到期日180日內發生任何商業
    糾紛時，視為解除條件成就，該筆應收帳款視同未經轉讓，
    伊不負給付應收帳款責任。A-ZONE公司應即返還伊預付之價
    金，並支付利息。
  (二)嗣A-ZONE公司分別於94年3月31日、同年4月19日、4月21日
    、5月19日向伊申請預支其對PENTRANIC公司之應收帳款中之
    100,000元、33,000元、51,000元、65,000元（如附表所示
    ，以下稱第1、2、3、4筆預支款，合稱系爭4筆預支款），
    伊依約於扣除應收帳款管理手續費百分之一點五後，分別於
    94 年3月31日、同年4月19日、同年4月21日、同年5月19日
    將系爭4筆預支款餘額98,327.95元、32,443.8元、50,148.9
    7元、63,913.55元匯入A-ZONE公司開設之000000000000號
    OBU帳戶內。
  (三)詎PENTRANIC公司以其與A-ZONE公司間發生商業糾紛為由，
    拒付第1筆預支款中之43,450.41元、第2筆預支款中之23,22
    7.39元及第3、4筆預支款（下稱系爭4筆預支款餘額），共
    計182,677.8元，致GMAC公司無法代為收取系爭4筆預支款餘
    額，依系爭合約書第6條第1項之約定，視為應收帳款未轉讓
    ，A-ZONE公司應返還系爭4筆預支款餘額。
  (四)爰對A-ZONE公司依系爭合約書第4條第3項、應收帳款承購價
    金預支申請書（下稱預支申請書）第2條、票據之法律關係
    （三者間請求法院擇一為伊勝訴判決）；對丙○○、丁○○
    依票據及連續保證書之法律關係（二者間請求法院擇一為伊
    勝訴判決）；對尚肯公司依據票據之法律關係，訴請：上訴
    人應連帶給付伊182,677.8元及如附表所示之利息暨違約金
    。原審判命上訴人如數連帶給付，上訴人不服提起上訴。被
    上訴人並於本院聲明：上訴駁回。
二、上訴人則以：
  (一)承購統一規則具有國際商事習慣法之效力，應即刻、直接適
    用於本案，作為解釋雙方訂定系爭合約書之依據，有填補系
    爭合約書漏未規定之功能。依該規則第6章第27條（iv）
    （a）之規定，應由被上訴人採取法律程序解決，未獲正當
    法律程序之結果前，不能認定有商業糾紛。又被上訴人之履
    行輔助人GMAC公司在英國代位起訴取得PENTRANIC公司之答
    辯狀後，被上訴人立即通知GMAC公司撤銷其對英國律師之委
    任，致該案遭缺席裁判被駁回起訴而結案，被上訴人違反系
    爭切結書之約定，及承購統一規則第11條誠信及互助規定暨
    誠信原則，屬可歸責於被上訴人之事由，應由被上訴人負責
    。被上訴人以不正當行為阻止認定有商業糾紛之求償訴訟成
    就，應視為無商業糾紛。
  (二)被上訴人要求伊等簽訂系爭合約書、授信總約定書、連續保
    證書，及簽發面額1,280,000元之系爭本票，係定型化契約
    條款，且未告知重複性課責等重要資訊，有違誠實信用原則
    並顯失公平，且授信總約定書之內容空白，未載明授信額度
    或金額，違反公平交易法（下稱公平法）第24條、民法第72
    條、消費者保護法（下稱消保法）第12條第2項第2款之規定
    ，違反必要原則、比例原則，性質上為脫法行為，其約定均
    屬無效，被上訴人並應負民法第245條之1第1項第3款締約上
    過失責任。
  (三)系爭本票2紙面額為380,000元及900,000元，合計1,280,000
    元，惟被上訴人並未給付A-ZONE公司1,280,000元相當對價
    ，復係惡意取得系爭本票，不得享有系爭本票之權利。
  (四)被上訴人請求金額中43,450.41元、41,475元均係GMAC公司
    自PENTRANIC公司收到之款項，並賠付至A-ZONE公司之備償
    專戶，PENTRANIC公司既已付款，被上訴人不得再行請求返
    還，另應扣除手續費2,493.68元等語，資為抗辯。並於本院
    聲明：(1)原判決廢棄。(2)被上訴人在第一審之訴駁回。
三、兩造不爭執事項：
  (一)A-ZONE公司於93年5月25日與被上訴人簽訂系爭合約書，約
    定被上訴人提供A-ZONE公司國外銷貨應收帳款之管理服務（
    見原審卷第69頁），並獲被上訴人承購債權額度320,000 元
    、預支價金額度288,000元，每筆發票預支價金成數最高不
    超過九成，被上訴人並依發票金額計收百分之一點五之手續
    費，利率為逐筆議價，上訴人提出國際應收帳款管理通知書
    為真正（見原審卷第75頁）。
  (二)A-ZONE公司於93年5月25日出具授信總約定書（原審卷第36
    頁），另由丙○○、丁○○出具連續保證書，於最高限額
    1,280,000元之範圍內，就A-ZONE公司對被上訴人之債務負
    連帶保證責任（見原審卷第45、52頁），上訴人並於同日共
    同簽發面額380,000元、900,000元之系爭本票2紙交付予被
    上訴人（見原審卷第31、32頁）。
  (三)A-ZONE公司通知其英國客戶PENTRANIC公司在英國之應收帳
    款管理公司為UPS CAPITAL UK LTD.，上訴人提出之信函為
    真正（見原審卷第76頁），嗣後被上訴人於英國之應收帳款
    管理公司變更為GMAC公司。
  (四)A-ZONE公司於94年3月31日、94年4月19日、同年月21日、同
    年5月19日向被上訴人申請應收帳款承購價金預支，金額分
    別為100,000元、33,000元、51,000元、65,000元，被上訴
    人提出預支申請書為真正（見原審卷第107至110頁）。
  (五)被上訴人於原審所提94年10月11日電子郵件經A-ZONE公司於
    同日收受（見原審卷第111頁）。
  (六)A-ZONE公司、丙○○、丁○○、尚肯公司於95年1月27日出
    具系爭切結書予被上訴人，同意A-ZONE公司負擔費用，由被
    上訴人或GMAC公司辦理對PENTRANIC公司之涉外法律訴訟事
    宜，惟被上訴人仍得依與A-ZONE公司所簽契約內容對應收帳
    款承購為終止、解除或其他權利之主張，被上訴人提出系爭
    切結書為真正（見原審卷第118頁即原證7）。
  (七)A-ZONE公司向被上訴人預支而未受PENTRANIC公司清償之系
    爭4筆預支款及餘額如下：
    1.第1筆預支款：94年3月31日發票CB050019/24：34,795元
      、CB050022：28,875元、CB050001：47,800元，共
      111,470元，A-ZONE公司向被上訴人申請預支100,000元，
      被上訴人扣除應收帳款百分之一點五之手續費，實際撥款
      98,327.95元。PENTRANIC公司未付其中43,450.41元（見
      原審卷第107、126、112頁）。
    2.第2筆預支款：94年4月19日發票CB050028C、CB050031A共
      37,080元，A- ZONE公司申請預支33,000元，被上訴人扣
      除應收帳款百分之一點五手續費後，實際撥款32,443.8元
      ，PENTRANIC公司未付其中23,227.39元（見原審卷第108
      、126、113頁）。
    3.第3筆預支款：94年4月21日發票CB050027、CB050027、
      CB0508D共56,735元，A-ZONE公司預支51,000元，被上訴
      人扣除應收帳款百分之一點五手續費後，實際撥款
      50,148.97元，PENTRANIC未付51,000元（見原審卷第109
      、126、113頁）。
    4.第4筆預支款94年5月19日發票CB050034：11,021元、
      CB050029：34,695元、CB090031B/42/48：26,715元，共
      計72,430元，A-ZONE公司申請預支65,000元，被上訴人扣
      除應收帳款百分之一點五之手續費後，實際撥付
      63,913.55元，PENTRAN IC未付65,000元（見原審卷第110
      、126、113、114頁）。
  (八)被上訴人於96年1月17日民事準備三狀繕本送達，作為向上
    訴人解除系爭合約書之意思表示，並經上訴人訴訟代理人收
    受（見原審卷第136至137頁）。
  (九)被上訴人提出PENTRANIC公司訴狀形式上為真正（見原審卷
    第140、212頁以下）。
  (十)被上訴人95年6月27日新竹關東橋郵局第764號存證信函經
    A-ZONE公司於95年6月間收受（見本院卷(一)第77頁）。
  (十一)兩造提出承購統一規則為真正（見本院卷(一)第131、140頁以
    下）。
四、被上訴人又主張：PENTRANIC公司以A-ZONE公司交付之貨物
    有瑕疵拒絕給付貨款，已有商業糾紛，依系爭合約書第6條
    第1項規定，視為解除條件成就，伊復解除系爭合約書，上
    訴人應連帶返還系爭4筆預支款餘額等語。惟此為上訴人所
    否認，並以前開情詞置辯，則本件所應審究者厥為：(一)被上
    訴人是否應負民法第245條之1第1項第3款締約上過失責任？
    兩造間授信總約定書、連續保證書及系爭本票有無違反消保
    法第12條第2項第2款、公平法第24條、民法第72條？是否為
    脫法行為？(二)A-ZONE公司與PENTRANIC公司間有無商業糾紛
    ？有無商業糾紛是否應依承購統一規則定之？(三)被上訴人解
    除系爭合約書是否合法？是否須解除系爭合約書始得請求上
    訴人返還系爭4筆預支款？(四)被上訴人是否惡意或無相當對
    價取得系爭本票？(五)GMAC公司是否已賠付43,450.41元、
    41,475元？該2筆金額及手續費是否應自被上訴人請求金額
    中扣除？(六)被上訴人與A-ZONE公司約定之利息及違約金是否
    過高？得否依民法第252條規定酌減為年息百分之五？茲分
    別論述如下：
  (一)被上訴人是否應負民法第245條之1第1項第3款締約上過失責
    任？兩造間授信總約定書、連續保證書及系爭本票有無違反
    消保法第12條第2項第2款、公平法第24條、民法第72條？是
    否為脫法行為？
    (1)按契約未成立時，當事人為準備或商議訂立契約而有左列
      情形之一者，對於非因過失而信契約能成立致受損害之他
      方當事人，負損害賠償責任：三、其他顯然違反誠實及信
      用方法者，民法第245條之1第1項第3款定有明文，此條締
      約上過失係限於契約未成立時始有適用，此觀該條文義即
      明。經查，被上訴人主張：A-ZONE公司與伊於93年5月25
      日簽訂系爭合約書及授信總約定書，並由丙○○、丁○○
      為連帶保證人簽訂連續保證書，就A-ZONE公司對伊所發生
      之債務負連帶保證責任，並由尚肯公司、A-ZONE公司、丙
      ○○、丁○○共同簽發本票，由伊授予A-ZONE公司信用額
      度，指定國外應收帳款管理公司為A-ZONE公司管理國外應
      收帳款等情，業據被上訴人提出授信總約定書、連續保證
      書、系爭本票為證（見原審卷第36至58、32頁），並有上
      訴人提出系爭合約書、國際應收帳款管理通知書在卷可按
      （見原審卷第69至76頁），故兩造間關於系爭合約書業已
      有效成立，而民法第245條之1既限於契約未成立時始有適
      用，被上訴人自無締約上過失責任可言，故上訴人抗辯被
      上訴人應負民法第245條之1締約過失之責任，尚無足採。
    (2)次按消保法所稱之消費者，係指以消費為目的而為交易、
      使用商品或接受服務者而言，此觀同法第2條第1款規定自
      明。銀行或其他金融機構與連帶保證人間所訂立之保證契
      約，乃保證人擔保借款人對金融機構債務之清償責任，金
      融機構對保證人並未提供任何商品或服務，保證人並未因
      有保證契約而自銀行獲得報償，尚非屬消保法所規定有關
      消費之法律關係，自無該法之適用（最高法院90年度台上
      字第2011號判決意旨參照）。又如係為公司之資金週轉為
      目的而為交易，亦非屬消費者之交易（最高法院88年度台
      上字第1084號判決意旨參照）。本件A-ZONE公司與被上訴
      人簽訂系爭合約書，並由丙○○、丁○○擔任連帶保證人
      ，其目的係由被上訴人為A-ZONE公司管理國外應收帳款事
      務，A-ZONE公司並得填具預支申請書，由A-ZONE公司按期
      給付利息申請向被上訴人預支部分價金，業據被上訴人提
      出連續保證書1件、預支申請書影本4件在卷可按（見原審
      卷第45、107至110頁），足證A-ZONE公司與被上訴人簽訂
      系爭合約書及授信總約定書、預支申請書，申請向被上訴
      人計息預支部分價金，復由上訴人共同簽發系爭本票，均
      係為A-ZONE公司資金週轉為目的所為之交易，A-ZONE公司
      簽訂系爭合約書及上訴人共同簽發本票之行為自非屬消費
      者之交易。又丙○○、丁○○擔任連帶保證人，簽訂連續
      保證書，其保證屬單務、無償契約，揆諸前開說明，保證
      人亦非消費者，均無消保法之適用。
    (3)上訴人又抗辯：被上訴人要求伊等簽訂系爭合約書、授信
      總約定書、連續保證書及系爭本票，且授信總約定書內容
      空白未記載授信額度，違反公平法第24條、民法第72條，
      且屬脫法行為云云。經查，上訴人自認A-ZONE公司與被上
      訴人簽訂系爭合約書，係為處理國際貿易上常見之國外應
      收帳款管理業務；又授信總約定書係被上訴人與其授信客
      戶間，就其與客戶間之付款、債權保全、擔保條款、保險
      、印鑑等所作之一般性約定，非就特定單筆借款所為之約
      定，而係適用於被上訴人與簽訂授信總約定書之客戶間所
      有債務之通則約定，此觀被上訴人提出授信總約定書之記
      載即明（見原審卷第36頁），其既係通則性約定，自不得
      以其未記載授信額度認有顯失公平或違反強制禁止規定。
      況A-ZONE公司於簽訂系爭合約書同日，另出具綜合授信約
      定書予被上訴人，該份授信約定書第1頁即載有授信總額
      度為900,000元，亦有上訴人提出綜合授信約定書1件為證
      （見本院卷(一)第39頁以下），故上訴人抗辯授信總約定書
      上內容空白，未記載授信額度，係顯失公平及違反強制禁
      止規定，尚不足採。次查，連續保證書係約定丙○○、丁
      ○○為A-ZONE公司對被上訴人所負債務於一定額度內擔任
      連帶保證人，第12條約定連帶保證人丙○○、丁○○得隨
      時終止尚未發生債務之保證責任（見原審卷第44頁），並
      由上訴人共同簽發系爭本票，則丙○○、丁○○既得隨時
      終止連續保證書，且其等所為核均係銀行授信實務常見之
      融資交易行為，自難認有公平法第24條足以影響交易秩序
      之欺罔行為或顯失公平之行為，亦無違反何強制或禁止規
      定，更非脫法行為。上訴人抗辯系爭合約書、授信總約定
      書、連帶保證書及系爭本票違反公平法第24條，且係脫法
      行為，依民法第72條應屬無效云云，洵無足採。
  (二)A-ZONE公司與PENTRANIC公司間有無商業糾紛？有無商業糾
    紛是否應依承購統一規則定之？
    (1)被上訴人又主張：A-ZONE公司向伊申請預支系爭4筆預支
      款，經伊扣除扣手續費後支付餘額，惟PENTRANIC公司以
      A-ZONE公司交付之貨物有瑕疵為由，拒絕給付系爭4筆預
      支款餘額，為有商業糾紛，依系爭合約書第6條第1項，視
      為解除條件成就，系爭4筆預支款餘額之應收帳款視為未
      經轉讓，A-ZONE公司應負返還義務等語。上訴人則以：伊
      與PENTRANIC公司間並無商業糾紛，依承購統一規則規定
      ，應由被上訴人取得訴訟結果以確認商業糾紛，GMAC公司
      於取得PENTRANIC公司答辯狀後即撤銷對英國律師之委任
      ，致未取得訴訟結果，被上訴人違反兩造間系爭切結書之
      約定，並違反承購統一規則第11條誠信及互助規定及誠信
      原則，被上訴人係以不正當之行為阻止條件成就，不能認
      有商業糾紛存在等語資為抗辯。
    (2)經查，承購統一規則第27條（iv）（a）固規定：「出口
      帳款承購商應負責解決商業糾紛，並應持續採取行動以確
      保商業糾紛得以儘速解決。進口帳款承購商若經要求時，
      亦應配合並協助出口帳款承購商解決商業糾紛，包括採取
      法律程序」，有兩造提出之承購統一規則在卷可憑（見本
      院卷(一)第133、151頁）。惟查承購統一規則係規範進、出
      口帳款承購商間之權利義務，此由該規則第10條關於出、
      進口帳款承購商間爭議之解決、第13條出、進口帳款承購
      商應告知債權讓與之有效性、第14條進、出口帳款承購商
      間讓與應收帳款之義務、第20條進口帳款承購商之權利等
      條文，均無關於出口帳款承購商與出口商（供應商）間之
      權利義務關係之規範即明。又該規則第7條規定：「出、
      進口帳款承購商所簽訂之書面契約若與本規則互相牴觸、
      有所差異或擴張超越本規則之規定時，該契約應優先於並
      取代本規則中涉及該契約相關議題」（見本院卷(一)第141
      頁反面），足證該規則非優先適用於契約之約定，上訴人
      亦自認承購統一規則僅有填補漏未規定之功能（見本院卷
      (一)第187頁、卷(二)第104頁），故若兩造間有特別約定，仍
      應優先適用兩造間之約定，至為明確。
    (3)次查，依系爭合約書第11條第3項約定：「商業糾紛係指
      甲（A-ZONE公司）、丁（國外進口商）雙方因所交易之貨
      品或提供之勞務，在品質上有瑕疵，或延遲或提前履行交
      貨，或服務、品質等級、單價、數量等不符合甲、丁雙方
      買賣或勞務合約或其他之約定或法律規定，或丁方以甲方
      違反甲、丁雙方之其他約定，所產生之爭議；或丁方以任
      何理由拒絕提貨或付款；或丁方提出法律訴訟程序或商業
      仲裁」，此觀上訴人提出之系爭合約書之記載即明（見原
      審卷第73頁），是於上述情事發生時，即屬有商業糾紛，
      無待乎訴訟終結之結果。而PENTRANIC公司拒絕給付系爭4
      筆預支款餘額，經兩造於95年1月27日簽訂系爭切結書，
      同意A-ZONE公司負擔費用，由被上訴人或GMAC公司辦理對
      PENTRANIC公司之涉外法律訴訟事宜，GMAC公司即以其名
      義在英國對PENTRANIC公司起訴，經PENTRANIC公司提出答
      辯狀，抗辯：「Denied the outstanding sum owed by
      the Defenders to A-ZONE International Co Limited
      is US$351,467.24.Said sum is excessive Quoad ultra
      denied. A Quantity of goods supplied by A-ZONE
      International Co Limited were faulty, not of
      merchantable quality or fit for their intended
      purpose.412 VT970 New Digital Chassis failed on
      inspection. The value of said goods was US$19,693.
      60. 167 VT2170 Digital Chassis failed oninspection
      . The value of sid goods wasUS$8,772.51. As a
      result of said goods failing when tested the
      Defenders incurred further manufacturing costs as
      the monitors being produced by them tobere-made.…
      The said A-ZONE International CoLimited are not
      entitled to patment for goods supplied by them to
      the Defenders that were faulty, not of
      merchantable quality or reasonably fit for their
      intended purpose…」（否認其餘A-ZONE公司主張被告積
      欠之貨款美金351,467.24 元。A-ZONE公司提供之甚多貨
      物是有瑕疵的，缺少市面流通商品應有之品質。412件
      VT970新數位底座檢查不合格，其價值為美金19,693.60元
      ，167件VT2170數位底座檢查不合格，其價值為美金
      8,772.51元。因此被告尚額外支出重製螢幕之成本。…
      A-ZONE公司不得向被告請求有瑕疵，缺少得在市面交易品
      質貨物之貨款…），業據被上訴人提出系爭切結書、
      PENTRANIC公司答辯狀各1件附卷足稽（見原審卷第118頁
      、第140頁，被上訴人中譯文見原審卷第137至139頁），
      且被上訴人所提PENTRANIC公司之答辯狀內容與PENTRANIC
      公司提出於英國Glasgow Sheriff Court之內容相同，亦
      經原審囑託外交部向我國駐英國代表處（下稱駐英代表處
      ）查明屬實，有該處96年4月30日英服字第152號函在卷可
      憑（見原審卷第213頁），是PENTRANIC公司既對A-ZONE公
      司交付之貨物提出品質上瑕疵之抗辯，依系爭合約書第11
      條之約定，即屬有商業糾紛。
    (4)又查，依系爭合約書第6條第1項約定：「若甲方（A-ZONE
      公司）與丁方（國外進口商）間於應收帳款到期日180日
      內發生任何商業糾紛，視為解除條件成就，該筆應收帳款
      視同未轉讓，乙方（被上訴人）及丙方（GMAC公司）對該
      筆應收帳款，不負任何義務或責任」（見原審卷第71頁）
      ，是依系爭合約書之約定，於A-ZONE公司與其國外進口商
      PENTRANIC公司間於應收帳款到期日180日內發生商業糾紛
      時，即視為解除條件成就，該筆應收帳款視同未轉讓，此
      項約定及系爭合約書第11條第3項約定自應優先於承購統
      一規則而適用。PENTRANIC公司既已對A-ZONE公司交付之
      貨物提出瑕疵抗辯，拒絕給付貨款，依系爭合約書第11
      條第3項之約定，無待訴訟終結，即屬商業糾紛，故被上
      訴人主張依系爭合約書第6條第1項約定，視為解除條件成
      就，系爭4筆預支款餘額之應收帳款視同未轉讓，被上訴
      人自得請求A-ZONE公司返還PENTRANIC公司未給付之系爭4
      筆預支款餘額。
    (5)再查，兩造於95年1月27日書立系爭切結書，約定：「賣
      方（A-ZONE公司）謹同意由貴行（即被上訴人）或由國外
      之進口承購商（Import Factor）GMAC Commercial
      Finance Plc辦理賣方對買方關於該應收帳款交易所有涉
      外法律訴訟事宜，賣方願意負擔其因此產生全部之相關訴
      訟費用…賣方並同意貴行或Import Factor處理上述商業
      糾紛，非表示貴行或Import Factor拋棄任何可以主張之
      權利，貴行或Import Factor仍得依與賣方所簽訂之契約
      內容對應收帳款承購為終止、解除或其他權利之主張，賣
      方絕無異議」（見原審卷第108頁），故無論被上訴人依
      系爭切結書之約定於英國對PENTRANIC公司進行訴訟結果
      如何，並不影響被上訴人依系爭合約書第11條、第6條關
      於商業糾紛之認定，及系爭4筆預支款餘額之應收帳款視
      同未轉讓之效果，及被上訴人得請求A-ZONE公司返還系爭
      4筆預支款餘額之權利。復核諸系爭合約書第1條第2項後
      段約定：「若丁方（即進口商）因財務困難以致不能付款
      （即『信用風險』），且甲方（A-ZONE公司）亦未違反本
      約任何約定時，乙方應負責洽商丙方（GMAC公司）在應收
      帳款到期日後九十日內，若第九十日為非營業日則順延至
      營業日，於不超過丙方所核准承擔之信用風險額度內，對
      甲方清償上開轉讓之應收帳款淨額」（見原審卷第69頁）
      ，堪認被上訴人依系爭合約書所負擔之風險僅限於信用風
      險，不包括商業糾紛之風險。商業糾紛之風險既非屬被上
      訴人應負擔之風險，被上訴人請求A-ZONE公司返還系爭4
      筆預支款餘額，尚難謂有何違反誠信原則或承購統一規則
      第11條規定之情。又系爭切結書約定被上訴人仍得依系爭
      合約書及其他契約內容對應收帳款承購為終止、解除或其
      他權利之主張，僅係保留被上訴人依系爭合約書及其他契
      約內容本得主張之權利，PENTRANIC公司復提出瑕疵抗辯
      ，依系爭合約書第6條第1項，為有商業糾紛，解除條件即
      已成就，系爭4筆預支款餘額之應收帳款債權視為未經轉
      讓，A-ZONE公司應負返還責任，故解除條件成就後之訴訟
      結果如何，均不影響該解除條件成就所生之法律效果，是
      被上訴人或GMAC公司撤銷英國訴訟律師委任或未出席致受
      缺席判決，均非以不正當之行為阻止商業糾紛之條件成就
      。上訴人抗辯承購統一規則應優先、即刻適用，須待訴訟
      終結，被上訴人未依系爭切結書取得訴訟結果，係有違誠
      信原則及承購統一規則第11條之規定，被上訴人以不正當
      行為阻止商業糾紛之條件成就云云，均無足採。
  (三)被上訴人解除系爭合約書是否合法？是否須解除系爭合約書
    始得請求上訴人返還系爭4筆預支款？
    (1)經查，系爭合約書第6條第1項約定，A-ZONE公司與其國外
      進口商PENTRANIC公司間於應收帳款到期日180日內發生任
      何商業糾紛，即視為解除條件成就，於該筆應收帳款視同
      未經轉讓，被上訴人及GMAC公司對該筆應收帳款不負任何
      義務及責任（見原審卷第71頁）。又系爭4筆預支款之到
      期日分別為94年6月24日、7月12日、7月15日、8月14日，
      而被上訴人於94年11月10日即以電子郵件通知A-ZONE公司
      有商業糾紛，有被上訴人提出預支申請書4紙、電子郵件1
      件在卷可按（見原審卷第107至117頁），並經上訴人於同
      日收受該電子郵件（見本院卷(二)第29反面、30、45頁反面
      ），足證A-ZONE公司與PENTRANIC公司確於應收帳款到期
      日之180日內發生商業糾紛，依系爭合約書第6條第1項約
      定，視為解除條件成就，A-ZONE公司對PENTRANIC公司之
      應收帳款視同未轉讓被上訴人，被上訴人毋庸解除系爭合
      約書即得請求返還系爭4筆預支款餘額。
    (2)至被上訴人於96年1月17日以原審民事準備（3）狀向上訴
      人為解除契約之意思表示（見原審卷第135、136頁），是
      否已生合法解除系爭合約書之效力，與本件爭點即屬無影
      響，毋庸再予審酌。
  (四)被上訴人是否惡意或無相當對價取得系爭本票？
    (1)被上訴人又主張：伊得請求A-ZONE公司返還系爭4筆預支
      款餘額，上訴人復共同簽發系爭本票2紙交付伊，伊自得
      行使票據上權利，請求上訴人連帶給付如附表所示之金額
      及利息、違約金等語。上訴人則抗辯：被上訴人係惡意且
      無相當對價取得系爭本票，依票據法第14條規定不得享有
      票據上之權利云云。
    (2)按以惡意或有重大過失取得票據者，不得享有票據上之權
      利；無對價或以不相當之對價取得票據者，不得享有優於
      前手之權利，票據法第14條定有明文。又票據法第14條所
      謂以惡意取得票據者，不得享有票據上之權利，係指從無
      權處分人之手，受讓票據，於受讓當時有惡意之情形而言
      ，如從有正當處分權人之手，受讓票據，係出於惡意時，
      亦僅生票據法第13條但書所規定，票據債務人得以自己與
      發票人或執票人之前手間所存人的抗辯之事由對抗執票人
      而已，尚不生執票人不得享有票據上權利之問題（最高法
      院67年台上字第1862號判例意旨參照）。票據法第14條第
      2項以不相當之對價取得票據者，不得享有優於前手之權
      利，係指前手之權利如有瑕疵（附有人的抗辯），則取得
      人即應繼受其瑕疵，人的抗辯並不中斷，如前手無權利時
      ，則取得人並不能取得權利而言（最高法院68年台上字第
      3427號判例意旨參照）。
    (3)經查，上訴人自認系爭本票2紙之真正，則系爭本票既係
      上訴人簽發交付予被上訴人，被上訴人即係自有正當處分
      權人之手，受讓系爭本票，當無票據法第14條第1項規定
      之適用，故上訴人抗辯被上訴人惡意取得系爭本票，不得
      主張票據權利，尚無足採。又系爭本票2紙之面額共
      1,280,000元，被上訴人依國際應收帳款管理通知書授與
      A-ZONE公司之承購額度為320,000元，另依上訴人提出之
      綜合授信約定書之授信總額度為900,000元（見原審卷第
      75頁、本院卷(一)第39頁），是以被上訴人授與A-ZONE公司
      之授信額度以觀，尚難謂係以不相當對價取得系爭本票，
      故上訴人抗辯被上訴人惡意或以不相當對價取得系爭本票
      ，不得享有票據上權利云云，亦無足採。
  (五)GMAC公司是否已賠付43,450.41元、41,475元？該2筆金額及
    手續費是否應自被上訴人請求金額中扣除？
    (1)上訴人又抗辯：43,450.41元、41,475元均係GMAC公司自
      PENTRANIC公司收取並匯至A-ZONE公司備償專戶之款項，
      GMAC公司既已收得該2筆應收帳款並依約賠付，被上訴人
      不得再請求伊等返還云云。
    (2)經查，GMAC公司於94年9月13日將第1筆預支款中之發票
      CB050019/24、CB050001號，金額分別係34,795元、
      47,800元，共計82,595元給付予A-ZONE公司，並匯入該公
      司開設之備償專戶內，被上訴人於同日將該筆匯款抵充
      A-ZONE公司預支款中之82,595元，有被上訴人提出A-ZONE
      公司備償專戶之活期存款交易查詢表在卷可憑（見本院卷
      (二)第70頁），嗣因PENTRANIC公司主張商業糾紛，GMAC公
      司主張免除其所應負之義務，乃於95年3月2日請求被上訴
      人返還預支款82,595元，惟因GMAC公司另自PENTRANIC公
      司收到39,144.59元尚未匯回臺灣，故被上訴人主張扣抵
      ，而僅須返還GMAC公司43,450.41元，亦有被上訴人提出
      簽呈1件為證（見本院卷(二)第53、54頁），上訴人亦不爭
      執該簽呈之真正，足證GMAC公司未向PENTRANIC公司收到
      43,450.41元，是上訴人主張被上訴人請求金額應扣除
      43,450.41元，尚不足採。
    (3)次查，GMAC公司因PENTRANIC公司部分應收帳款未於到期
      日後90日付款，故於94年8月26日賠付61,152.24元，並以
      該筆金額係62,970元及39,657.24元2筆貨款，扣除GMAC公
      司自PENTRANIC公司收到之41,475元後賠付A-ZONE公司，
      惟因A-ZONE公司並無與62,970元、39,657.24元金額相符
      之發票，致被上訴人無法完成對帳銷帳作業，乃置備償專
      戶中，嗣因A-ZONE公司與PENTRANIC公司發生商業糾紛，
      GMAC公司始請求被上訴人返還原賠付之61,152.24元，亦
      有被上訴人提出前揭簽呈1件為證（見本院卷(二)第53頁）
      ，上訴人復不爭執該簽呈之真正，足證係GMAC公司扣除其
      收到應收帳款41,475元後餘額賠付A-ZONE公司，並非GMAC
      公司自PENTRANIC公司收到41,475元並賠付予A-ZONE公司
      後再請求返還，且GMAC公司既已收到41,475元，亦未請求
      被上訴人返還，該筆41,475元本非屬被上訴人請求A-ZONE
      公司返還之系爭4筆預支款餘額之應收帳款，故上訴人抗
      辯GMAC公司向PENTRANIC公司收到41,475元並賠付予
      A-ZONE公司，不得再請求返還云云，亦屬無據。
    (4)上訴人又抗辯：被上訴人收取之手續費亦應予扣除云云。
      經查，依系爭合約書第5條約定，A-ZONE公司應依各筆應
      收帳款發票金額之固定百分比計付管理費，另依其所轉讓
      各筆應收帳款發票及折讓單之筆數計算手續費，其費率記
      載於管理通知書（見原審卷第71頁），又依兩造間國際應
      收帳款管理通知書約定，A-ZONE公司應按每筆發票金額計
      收百分之一點五之收續費，預支價金成數每筆發票最高不
      超過九成（見原審卷第75頁），系爭4筆預支款發票總金
      額分別為111,470元、37,080元、56,735元、72,430元，
      按百分之一點五計算之手續費依序為1,672.05元、556.2
      元、851.03元、1,086.45元，A-ZONE公司申請預支
      100,000元、33,000元、51,000元、65,000元，經扣除手
      續費後，被上訴人實際撥付A-ZONE公司金額為98,327.95
      元、32,443.8元、50,148.97元、63,913.55元，亦據被上
      訴人提出A-ZONE公司OBU帳戶交易查詢表1件為證（見原審
      卷第126頁），此項手續費既係被上訴人為A-ZONE公司管
      理國外應收帳款約定之報酬，上訴人抗辯應自被上訴人請
      求之金額中扣除，自無足採。
  (六)被上訴人與A-ZONE公司約定之利息及違約金是否過高？得否
    依民法第252條規定酌減為年息百分之五？
    (1)上訴人又抗辯：被上訴人與A-ZONE公司約定之利息及違約
      金過高，應依民法第252條規定酌減為年息百分之五云云
      。
    (2)按約定之違約金額過高者，法院得減至相當之數額，民法
      第252條定有明文。惟該條規定法院得酌減者僅有違約金
      ，至當事人間約定之利息，除逾民法第205條約定利率之
      最高限制年息百分之二十部分無請求權外，並無適用民法
      第252條規定酌減利息之餘地。經查，被上訴人與A-ZONE
      公司就系爭4筆預支款約定之利息係如附表所示之百分之
      四點六六、四點六六、四點六、四點七四，並未逾民法第
      205條約定利率之最高限制，自無酌減之餘地。又被上訴
      人與A-ZONE公司約定之違約金則係分別依前揭約定利率百
      分之十、百分之二十計付，即分別為百分之零點四六六、
      零點四六六、零點四六、零點四七四，衡諸一般客觀事實
      、社會經濟狀況及債務人若能如期履行，債權人可得享受
      之一切利益，其約定之違約金並無過高情事，故上訴人請
      求酌減，亦無足採。
五、綜上所述，被上訴人主張：PENTRANIC公司與A-ZONE公司有
    商業糾紛，依系爭合約書第6條第1項約定，視為解除條件成
    就，系爭4筆預支款之應收帳款未轉讓，為可採。上訴人抗
    辯：系爭合約書、授信總約定書、系爭本票違反民法第245
    條之1、消保法第12條第2項第2款、公平法第24條、民法第
    72條，並為脫法行為而無效，本件有承購統一規則之適用，
    於訴訟程序有結果前不能認有商業糾紛，被上訴人或GMAC公
    司撤銷其對英國律師之委任，違反系爭切結書、誠信原則，
    被上訴人未解除系爭合約書不得請求返還系爭4筆預支款餘
    額、被上訴人惡意或無相當對價取得系爭本票、應扣除
    43,450.41元、41,475元及手續費、約定利息及違約金過高
    應酌減云云，均不可採。從而，被上訴人依票據之法律關係
    ，請求上訴人連帶給付182,677.8元及如附表所示之遲延利
    息及違約金，為有理由，應予准許。又被上訴人依票據之法
    律關係請求既屬有理由，本院即毋庸再就被上訴人對A-ZONE
    公司主張系爭合約書第4條第3項、預支申請書第2條之請求
    ，暨被上訴人對丙○○、丁○○依連續保證書之法律關係為
    判決，併此敘明。是則原審為上訴人敗訴之判決，於法核無
    不合。上訴意旨指摘原判決不當，求予廢棄改判，為無理由
    ，應予駁回。
六、本件事證已臻明確，兩造其餘主張、舉證及攻擊防禦方法，
    經審酌後核與判決結果不生影響，爰不再一一論述，附此敘
    明。
據上論結，本件上訴為無理由，依民事訴訟法第449條第1項、第
85條第2項，判決如主文。
中    華    民    國    98    年    2     月    10    日
                    民事第十三庭
                        審判長法  官  黃騰耀
                              法  官  楊絮雲
                              法  官  周舒雁
正本係照原本作成。
如不服本判決，應於收受送達後20日內向本院提出上訴書狀，其
未表明上訴理由者，應於提出上訴後20日內向本院補提理由書狀
（均須按他造當事人之人數附繕本）上訴時應提出委任律師或具
有律師資格之人之委任狀；委任有律師資格者，另應附具律師資
格證書及釋明委任人與受任人有民事訴訟法第466條之1第1項但
書或第2項（詳附註）所定關係之釋明文書影本。
中    華    民    國    98    年    2     月    10    日
                              書記官  秦仲芳
附註：
民事訴訟法第466條之1（第1項、第2項）：
對於第二審判決上訴，上訴人應委任律師為訴訟代理人。但上訴
人或其他法定代理人具有律師資格者，不在此限。
上訴人之配偶、三親等內之血親、二親等內之姻親，或上訴人為
法人、中央或地方機關時，其所屬專任人員具有律師資格並經法
院認為適當者，亦得為第三審訴訟代理人。
┌────────────────────────────────────────────────┐
│附表：（單位：美金（下同），見原審卷第247頁）                                                   │
├──┬─────┬────────┬───────┬────┬─────────────────┤
│    │          │                │              │        │違  約  金  計  算  期  間  利  率│
│    │          │                │利    息    計│利    率├────────┬────────┤
│編號│ 原借金額 │ 未  償  金  額 │              │        │逾期6 個月以內者│逾期6 個月以上，│
│    │          │                │算    期    間│(年利率)│按左列利率10%   │其超逾6 個月部分│
│    │          │                │              │        │                │，按左列利率20% │
├──┼─────┼────────┼───────┼────┼────────┼────────┤
│ １ │100,000元 │43,450.41元     │自94年3月31日 │4.66%   │自94年6月25日起 │自94年12月25日起│
│    │          │                │起至清償日止  │        │至94年12月24日止│至清償日止      │
├──┼─────┼────────┼───────┼────┼────────┼────────┤
│ ２ │33,000元  │23,227.39元     │自94年4月19日 │4.66%   │自94年7月13日起 │自95年1月13日起 │
│    │          │                │起至清償日止  │        │至95年1月12日止 │至清償日止      │
├──┼─────┼────────┼───────┼────┼────────┼────────┤
│ ３ │51,000元  │51,000元        │自94年4月21日 │4.6%    │自94年7月16日起 │自95年1月16日起 │
│    │          │                │起至清償日止  │        │至95年1月15日止 │至清償日止      │
├──┼─────┼────────┼───────┼────┼────────┼────────┤
│ ４ │65,000元  │65,000元        │自94年5月19日 │4.74%   │自94年8月15日起 │自95年2月15日起 │
│    │          │                │起至清償日止  │        │至95年2月14日止 │至清償日止      │
└──┴─────┴────────┴───────┴────┴────────┴────────┘

司法院資訊處製作；財團法人民間司法改革基金會備份。
